【裁判字號】    98,訴,263
【裁判日期】    981231
【裁判案由】    排除侵害
【裁判全文】
臺灣彰化地方法院民事判決  98年度訴字第263號
原      告  丙○○
被      告  乙○○
被      告  甲○○即博士達補習班
前列二人共同
訴訟代理人  張繼準律師
上列當事人間請求排除侵害事件，本院於民國98年12月17日言詞
辯論終結，判決如下：
    主  文
原告之訴及假執行之聲請均駁回。
訴訟費用由原告負擔。
    事實及理由
一、原告起訴主張略以：原告所有坐落彰化縣彰化市○○○段西
    勢子小段第91-16 地號、第344-55地號、第97-103地號等3
    筆土地（下稱系爭91-16 地號、第344-55地號、第91-103地
    號土地），土地面積分別為9 平方公尺、12平方公尺及10平
    方公尺，有土地登記謄本為證，為被告所有之未辦所有權第
    一次登記之第7723號建物無權占用（下稱系爭建物），其占
    用之面積如彰化縣彰化地政事務所98年9 月28日複丈成果圖
    所示，A 部分面積10平方公尺占用系爭第97-103地號土地蓋
    有鋼筋混凝土造4 樓建物；B 部分面積6 平方公尺鋼架混凝
    土造建物及C 部分面積6 平方公尺鋼架烤漆板造建物均占用
    系爭第344-55地號之土地；另D 部分面積8.83平方公尺之鋼
    筋烤漆板造建物占用系爭第91-16 地號土地，另系爭第91-1
    6 地號E 部分空地0.17平方公尺亦為被告乙○○無權占用後
    租給另被告博士達補習班經營補習班用，爰本於民法第767
    條所有物返還請求權之規定，求為判決(一)被告乙○○應將如
    複丈成果圖所示A 、B 、C 、D 建物拆除後將占用之土地連
    同E 部分空地返還原告，並請求另被告甲○○即博士達補習
    班應自該地遷出。(二)被告乙○○應自取得第7723地號事實上
    處分權起至清償日止按月給付原告不當得利1 萬6 千元，並
    願供擔保請求宣告假執行等語。
二、原告對被告抗辯後之補充陳述略以：被告在答辯狀中以其等
    占用土地依民法第876 條第1 項規定設定抵押權時，土地及
    其土地上之建築物，同屬於一人所有，而僅以土地或僅以建
    築為抵押者，於抵押物拍賣時，視為已有地上權之設定，其
    地租、期間及範圍由當事人協議定之。不能協議者，得聲請
    法院以判決定之。與本件情形不同，惟查本件抵押權於82年
    11月8 日由設定抵押權給台灣土地銀行股份有限公司（下稱
    土地銀行）之初僅以彰化縣彰化市○○○○段第97-97 土地
    及其上第4599建號之建物為設定，而第7723建號是原告於抵
    押權設定後之84年5 月間出資興建，因並無民法第876 條所
    規範之情形，自亦無前開法條之適用，認被告抗辯之主張非
    可採信等語。
三、被告抗辯主張略以：系爭建物因適用民法第68條第1 項、第
    876 條、第425 條之1 規定被告為有權占用，因坐落彰化市
    ○○○段西勢子小段第97-97 地號及坐落其上之第4599建號
    同屬王榮吉所有，於82年因借款而設定抵押權給土地銀行，
    並於84年間移轉給原告之父黃再生所有，黃再生於84年間增
    建系爭建物，後由被告於鈞院93年度執字第19264 號事件經
    由公開賣取得該全部建物及土地，因系爭建物與為前開建物
    增建部分，無法分割為2 建物，又非主物成分，常助主物之
    效用，而同屬一人所有，再參考民法第811 條規定，因動產
    附合為不動產之重要成分，該系爭建物即屬黃再生所有，拍
    賣時系爭3 筆土地又屬黃再生所有，無論從前開民法第876
    條規定及民法第425 條之1 第1 項規定土地及其土地上之房
    屋同屬一人所有，而僅將土地或僅將房屋所有權讓與他人，
    或將土地及房屋同時或先後讓與相異之人時，土地受讓人或
    房屋受讓人與讓與人間或房屋受讓人與土地受讓人間，推定
    在房屋得使用期限內，有租賃關係。其期限不受第449 條第
    1 項規定之限制。被告占用系爭3 筆土地即屬有權占用，請
    求駁回原告之訴等語，如受不利判決，願供擔保請求免為假
    執行之宣告等語資為抗辯。
四、經查兩造爭執所在為系爭建物係訴外人黃再生所建或原告所
    建，又系爭建物占用系爭3 筆土地究係有權占用或無權占用
    及是否有民法第876 條或第425 條之1 之適用？
五、本院查：系爭建物為本院93年度執字第19264 號給付借款執
    行事件拍賣債務人黃再生所有之彰化縣彰化市○○○段西勢
    子小段第97-97 地號及第4599地號建物時由被告投標買受，
    該執行卷93年12月23日執行筆錄惟現場該部分（指系爭建物
    ）是與6599號建物前後相連，外觀上是同一建物，無法分割
    為2 建物，是本院執行處將該建物併付拍賣，並於拍賣備註
    事項六記載：編號2 之建物未為所有權第1 次登記，拍定後
    無法逕持不動產權利移轉證書辦理所有權移轉登記，且有第
    三人黃玉珍主張為其所建，拍定後之法律關係由拍定人自理
    。因系爭建物並無獨立出口，不能為獨立使用，應屬第4599
    建物之附屬物，按民法第811 條規定動產因附合而為不動產
    之重要成分者，不動產所有人，取得動產所有權規定，系爭
    建物即屬第4599號建物之附屬物，其於增建時所施加之建材
    等動產，自已因附合而成為第4599號建物重要成分，故無論
    上開增建建物係由何人出資興建，其所有權即歸屬第4599建
    號取得，又依民法第68條非主物之成分，常助主物之效用，
    而同屬於一人者，為從物。但交易上有特別習慣者，依其習
    慣。主物之處分，及於從物。依前開規定該抵押權之效力及
    於系爭建築物，故執行處自可將其併付拍賣，由被告買受後
    取得系爭建物事實上處分權，故本件之情形係由於附合之法
    律關係使原告主張由其增建之建物附合屬於前開主建物即第
    4599號建物之所有權人即黃再生，與民法第876 條第1 條規
    定之「設定抵押權時，土地及其土地上之建築物，同屬於一
    人所有，而僅以土地或僅以建築物為抵押者，於抵押物拍賣
    時，視為已有地上權之設定，其地租、期間及範圍由當事人
    協議定之。不能協議者，得聲請法院以判決定之」之情迥不
    相侔，自無該法條之適用，惟依執行法所為之拍賣，係由國
    家機關實施，乃國家使用公權力將債務人之財產強制移轉於
    拍定人，就其程序言，為公法上之強制處分行為，與普通買
    賣有別，但拍定人就物之權利瑕疵仍有擔保請求權之實體法
    上之效果，則與民法上拍賣並無不同，通說仍認為是買賣一
    種，則系爭建物及系爭土地於拍賣時同屬黃再生所有，依民
    法第425 條之1 規定土地及其土地上之房屋同屬一人所有，
    而僅將土地或僅將房屋所有權讓與他人，或將土地及房屋同
    時或先後讓與相異之人時，土地受讓人或房屋受讓人與讓與
    人間或房屋受讓人與土地受讓人間，推定在房屋得使用期限
    內，有租賃關係。其期限不受第449 條第1 項規定之限制。
    本件執行事件之買賣自亦包括於前開法條「轉讓」之語意內
    ，而原告取得系爭3 筆土地亦係經由同一人黃再生買賣取得
    ，自有上開法條之適用，是本件被告使用系爭3 筆土地推定
    有其租賃關係尚非無權使用，原告請求返還即為無理由，其
    請求被告自事實上處分權取得時給付相當於租金之不當得利
    ，因被告並非無法律上之原因取得系爭土地之使用權，原告
    此部分之請求亦為無理由，另如附圖E 部分0.17平方公尺分
    離出請求被告返還，依一般經驗法則並無法為合理使用，反
    之對該系爭建物整體使用有其一定助益，本院認原告此部請
    求即違背民法第148 條第2 項規定行使權利，履行義務，應
    依誠實及信用之方法，認該部分與建物基地使用上不可分，
    亦應依類推適用前開法條規定推定有建物基地租賃權之適用
    ，綜上，原告所請均屬於法無據，應予駁回。
六、原告假執行之聲請，因訴之駁回而失所依附，應予駁回。
七、本件事證已臻明確，兩造其餘攻擊防禦方法及舉證，經審酌
    後於判決結果不生影響，爰不再贅詞論列。
八、結論：原告之訴為無理由，並依民事訴訟法第第78條，判決
    如主文。
中    華    民    國    98    年    12    月    31    日
                  民事第二庭    法  官  李言孫
以上正本係照原本作成。
如對判決上訴，應於判決送達後20日內向本院提出上訴狀。
中    華    民    國    98    年    12    月    31    日
                                書記官  施惠

司法院資訊處製作；財團法人民間司法改革基金會備份。
